臺灣高等法院民事判決
                                    100年度家上字第196號
上  訴  人
即被上訴人  A 0 1
訴訟代理人  王玉珊律師
被  上訴人
即  上訴人  A 0 2
訴訟代理人  謝震武律師
            李詩皓律師
上列當事人間請求履行離婚協議事件，兩造對於中華民國100 年
3月 23日臺灣臺北地方法院99年度家訴字第99號第一審判決各自
提起上訴，上訴人A 0 1並為訴之追加，本院於101年6月12日言
詞辯論終結，判決如下：
    主  文
兩造上訴及上訴人A 0 1追加之訴均駁回。
第二審及追加之訴訴訟費用由兩造各自負擔。
    事  實
壹、程序方面按訴狀送達後，原告不得將原訴變更或追加他訴，
    但請求之基礎事實同一者，不在此限，民事訴訟法第 255條
    第1項第2款定有明文。又第二審為訴之變更或追加，非經他
    造同意，不得為之，但第255條第1項第2款至第6款之情形，
    不在此限，民事訴訟法第446條第1項亦有明定。查上訴人即
    被上訴人A 0 1（下稱A 0 1）於原審起訴主張因受被上訴人
    即上訴人A 0 2（下稱A 0 2）之詐欺而簽訂離婚協議書，致
    A 0 1同意依協議書所載方式之財產分配約定，而未請求受A
     0 2擅自挪用之會款新台幣（下同）96萬4,800 元及盜領之
    款項 50萬元（合計僅請求100萬元），乃依侵權行為之法律
    關係請求賠償100萬元之損害，至本院時追加依民法第 1058
    條、第 179條規定請求，A 0 2雖表示不同意追加，然A 0 1
    追加上開訴訟標的，本院仍須判斷A 0 2是否有挪用、盜領
    款項之情事，核屬請求之基礎事實同一，與前開規定相符，
    應予准許。
貳、實體方面
一、A 0 1起訴主張：兩造於民國89年結婚，育有一女甲○○，嗣
    於95年協議離婚，並於離婚協議書約定：A 0 2不得以自己
    或甲○○名義對伊為任何扶養費用之請求。詎A 0 2竟違反前
    開約定，以甲○○名義向伊訴請扶養費用，案經臺灣桃園地方
    法院97年度家訴字第183號判決伊應給付甲○○9萬元，並自 9
    8年6月1日起，至甲○○成年之前1日止，按月於每月1日以前
    給付甲○○1萬元確定。惟A 0 2與伊協議離婚時，即佯稱同意
    負擔甲○○成年前之扶養費，惟已打算另以甲○○名義向伊請求
    扶養費用，伊顯受A 0 2詐欺而簽訂離婚協議書，並誤為財
    產分配之同意，故A 0 2未依離婚協議之約定自行負擔甲○○
    之扶養費，致伊因此受有負擔甲○○扶養費之損害共計 1,551
    ,667元，此亦為A 0 2所受之利益，爰依離婚協議書及不當
    得利之法律關係請求賠償或返還。另A 0 2於兩造婚姻關係
    存續中擅自挪用伊父母所贈96萬4,000元，另又盜領伊帳戶
    存款 50萬元，惟伊受A 0 2前述詐欺行為而同意財產分配之
    約定而受損害，爰依侵權行為之法律關係，僅就其中 100萬
    元部分請求A 0 2賠償，並聲明A 0 2應給付伊 2,551,667元
    及法定利息。另於本院追加依民法第1058條前段、第179條
    之規定，請求A 0 2返還上揭100萬元之款項等語。（原審判
    決A 0 2應給付A 0 1   1,551,667元暨其法定利息，並駁回
    A 0 1其餘之訴。兩造均就原判決不利於其之部分，各自提
    起上訴。）並於本院聲明：
    ㈠上訴聲明：
    1.原判決不利上訴人A 0 1部分廢棄。
    2.上開廢棄部分，被上訴人A 0 2應再給付上訴人A01 100萬
      元及自99年2月1日起至清償日止按年息百分之5計算之利
      息。
    ㈡答辯聲明：上訴駁回。
二、A 0 2則以：伊於兩造離婚時，月入 4萬元，故協議由伊獨
    力負擔甲○○之扶養費用，嗣伊收入銳減為 3萬元，無力負擔
    ，始以甲○○名義請求A 0 1分擔扶養費用，縱有違反離婚協
    議，亦屬情事變更，倘依離婚協議之約定由伊負擔全部之扶
    養義務，將使甲○○無法獲得最佳照護利益之損害，顯大於A 
    0 1所得受之利益，A 0 1所請係屬權利濫用。況A 0 1對甲○
    ○本應負扶養義務，A 0 1自無損害可言，訴訟結果亦由甲○○
    對A 0 1取得債權，伊並未受有利益。另A 0 1乃經過數次修
    改內容後始簽訂離婚協議書，伊無施用詐術。況且兩造結婚
    後之財物為共同管理，並於協議離婚時已就夫妻財產為合理
    分配，由伊給付A01 40萬元及陪嫁金飾20件，A 0 1實無受
    損。至A 0 1受贈之合會會款96萬4,000元及帳戶存款 50萬
    元，伊未挪用亦未盜領等語，資為抗辯。並於本院聲明：
    ㈠上訴聲明：
    ⒈原判決不利上訴人A 0 2部分廢棄。
    ⒉前項廢棄部分，被上訴人A 0 1在第一審之訴及假執行之聲
      請均駁回。
    ㈡答辯聲明：上訴駁回。
三、兩造不爭執事項：
  ㈠兩造於89年間結婚，育有一女甲○○（90年8月6日出生），嗣
    於95年9月20日協議離婚。
  ㈡依兩造離婚協議書約定，兩造所生未成年子女甲○○之權利義
    務由A 0 2行使或負擔，且於甲○○年滿20歲以前之扶養費用
    由A 0 2負擔，A 0 2不得再以自己或甲○○名義對A 0 1為任
    何扶養費用之請求。
  ㈢A 0 2於 97年8月28日代理甲○○對A 0 1提起給付扶養費之訴
    ，經臺灣桃園地方法院 97年度家訴字第183號判決確定，A 
    0 1應給付A02 9萬元，及自 98年6月1日起至甲○○成年之前
    一日止，按月於每月1日前給付甲○○1萬元，A 0 1遲誤一期
    履行者，其後之期間，視為亦已到期。
  ㈣A 0 2於 99年1月12日代理甲○○就扶養費用之請求，向臺灣桃
    園地方法院聲請強制執行。
  ㈤兩造於婚姻關係存續期間並未約定夫妻財產制，係以法定財
    產制為兩造之夫妻財產制。
四、兩造之爭點及論斷：A 0 1主張A 0 2應賠償或返還A 0 1應
    給付兩造之未成年子女甲○○扶養費1,551,667元，及A 0 2擅
    自挪用96萬4,000元、盜領50萬元之款項等語，為A 0 2所否
    認，並以前詞置辯，是本件爭點厥為：㈠A 0 1請求A 0 2賠
    償或返還扶養費用，有無理由？㈡A 0 1請求A 0 2賠償或返
    還擅自挪用、盜領之款項，有無理由？本院茲分別論述如下
    ：
  ㈠關於A 0 1請求A 0 2賠償或返還扶養費用部分之爭點：
  ⒈本件A 0 1主張：A 0 2以兩造所生未成年子女甲○○之名義，
    對伊提起給付扶養費等之訴訟，並獲臺灣桃園地方法院以97
    年度家訴字第183號判決命伊給付甲○○9萬元，並自98年6月1
    日起至甲○○成年之前一日止，按月於每月一日前給付甲○○ 1
    萬元，遲誤一期履行者視為全部到期確定，嗣伊未依判決主
    文如期履行，A 0 2並代甲○○就該扶養費用之請求，向臺灣
    桃園地方法院聲請強制執行在案，是伊因前開確定判決應給
    付甲○○之扶養費金額為1,551,667元（含9萬元及自 98年6月
    1日起至甲○○成年前一日即110年8月5日止每月 1萬元之扶養
    費），A 0 2此舉顯與兩造離婚協議書所載：A 0 2不得以自
    己或甲○○名義對伊為任何扶養費用之請求之旨相違背，伊自
    得依離婚協議書之約定，請求A 0 2賠償等語，業據其提出
    離婚協議書（見原審卷第 4-5頁）、民事起訴狀（見原審卷
    第 6-8頁）、臺灣桃園地方法院97年度家訴字第183號民事
    判決（見原審卷第 9-12頁）等件影本為證，並經本院調閱
    上開訴訟案卷查閱無訛，應堪信採。
  ⒉雖A 0 2辯稱：A 0 1對甲○○本負有法定扶養義務，未生損害
    ，縱伊因此受有利益，乃本於法院確定判決所得，並非無法
    律上之原因，且伊代理甲○○提起前開訴訟，雖有違兩造離婚
    協議，亦屬情事變更，伊非可歸責，A 0 1強欲伊負擔全部
    之扶養費，更屬權利濫用云云。惟查：
  ⑴兩造離婚協議書第 1條第㈡項約定：「男方體認婚後六年，女
    方對家庭經濟貢獻良多，同意女兒甲○○年滿二十歲前之扶養
    費用由男方負擔，男方日後不得再以自己或未成年女兒甲○○
    名義對女方為任何扶養費用之請求。」顯見兩造於離婚時就
    未成年子女之扶養義務已為內部分擔之約定，即全數歸由A 
    0 2負擔，雖該約定不及於契約當事人以外之第三人甲○○，
    且A 0 1亦不得據以免除父母對未成年子女給付扶養費之外
    部義務，惟兩造既為系爭離婚協議書之當事人，自應受系爭
    離婚協議書所載內容之拘束，故A 0 2另以甲○○之名義對A 0
     1提起給付扶養費之訴訟並獲勝訴判決確定，使A 0 1對甲○
    ○額外負擔給付扶養費之責任，顯然違反兩造於離婚協議書
    中對於甲○○扶義費負擔之約定，並使A 0 1因此受有損害。
    故A 0 2辯稱A 0 1對甲○○本負有法定扶養義務，自應負擔扶
    養費用，A 0 1無受損害云云，顯非可採。
  ⑵再按契約成立後，情事變更，非當時所得預料，而依其原有
    效果顯失公平者，當事人得聲請法院增、減其給付或變更其
    他原有之效果，民法第 227條之2第1項定有明文。然該規定
    旨在規範契約成立後有於訂約當時不可預料之情事發生時，
    經由法院裁量以公平分配契約當事人間之風險及不可預見之
    損失。是法律關係發生後，為其基礎或環境，於法律效力終
    了前，因不可歸責於當事人之事由，致發生非當初所得預料
    之劇變，如仍貫徹原定之法律效力，顯失公平者，法院即得
    依情事變更原則加以公平裁量而為增減給付或變更其他原有
    之效果。而是否發生非當初所得預料之劇變，應綜合社會經
    濟情況、一般觀念及其他客觀情事加以判斷（最高法院99年
    度台上字第1336號判決意旨參照）。經查，A 0 2辯稱伊因
    事後工作及收入迭有減少，並有房貸及甲○○之就學費用等支
    出，迄今收入僅供溫飽，顯有情事變更等情，業據其提出辭
    職申議書、在職證明書、薪資明細表、薪資表、臺灣銀行仁
    愛分行98年3月16日仁愛密字第09800009181號函、家庭收支
    簿節本、就學證明等件影本為證（分見原審卷第68-79 頁）
    。然兩造係於 95年9月14日簽訂離婚協議書，A 0 2係於97
    年8月 28日代理甲○○對A 0 1提起給付扶養費之訴訟，為兩
    造所不爭執，已如前述，並有離婚協議書（見原審卷第5頁
    ）及民事起訴狀（見原審卷第8頁）在卷可稽。惟依卷附A 0
     2之稅務電子閘門財產所得調件明細表所示，A 0 2自94年
    至97年之所得收入依序為479,219元、482,938元、406,756
    元及468,496元（分見原審卷第100、103、106、109頁），
    顯見並無發生遽變，難認A 0 2自簽訂離婚協議書後至代理
    甲○○提起給付扶養費之訴訟前，有何收入驟變而構成情事變
    更之情。況且兩造於簽立離婚協議書時，除衡量各自之經濟
    能力而約定由A 0 2負擔甲○○至成年前全部之扶養費用外，
    兩造並據此為夫妻財產分配之考量而為財產分配，故A 0 2
    日後收入雖有變動或減少，然其自陳現每月收入仍有32,000
    元（見原審卷第 65頁），且其名下尚有財產8筆總額4,127,
    675元（見原審卷第111頁），縱依原協議獨力負擔甲○○之扶
    養費用，亦無顯失公平之處。是A 0 2事後收入偶有變動，
    實難據此即謂發生契約成立時無法預料之劇變，且依原有效
    果而顯失公平，是A 0 2前開所辯，尚非可採。
  ⑶又A 0 1以A 0 2違反兩造離婚協議書之約定，訴請A 0 2給付
    應負擔之扶養費用 1,551,667元，乃屬合法權利之行使，難
    謂係以損害他人為主要目的而構成權利濫用。況且A 0 2主
    張有情事變更之情，並非可採，已如前述，則A 0 2依離婚
    協議約定，自應負擔甲○○之扶養照護義務，至於A 0 1依離
    婚協議書之約定，請求A 0 2給付本應負擔之扶養費用，亦
    與甲○○能否獲得最佳利益照護無關，故A 0 2據此辯稱A 0 1
    有權利濫用云云，顯無足取。
  ⒊按債務人就其故意或過失之行為，應負責任。債務因可歸責
    於債務人之事由，致給付不能者，債權人得請求賠償損害。
    民法第 220條、第226條第1項分別定有明文。承上，A 0 2
    既違反兩造離婚協議書之約定，致A 0 1須支出本應由A 0 2
    負擔之扶養費 1,551,667元，自屬A 0 1所受之損害，而A 0
     2顯屬可歸責，則A 0 1依兩造協議書之約定，請求A 0 2賠
    償上開扶養費，自屬有據。
  ⒋至A 0 1併依民法第 179條之規定請求返還上開扶養費，核屬
    選擇合併，然因A 0 1依兩造離婚協議書之約定據以請求A 0
     2賠償，既經本院審認為有理由，已如前述，則A 0 2是否
    另構成民法第 179條之不當得利，本院自毋庸再為審認，附
    此敘明。
  ㈡關於A 0 1請求A 0 2賠償或返還擅自挪用、盜領之款項部分
    之爭點：A 0 1主張：兩造婚姻期間，係由A 0 2管理使用伊
    之財產，伊於結婚時受母親贈與即將屆期之活會合會債權，
    並於取得合會金 96萬4,800元後，交A 0 2保管，兩造既已
    離婚，無由保管，自應返還，且該財產係伊母親於兩造結婚
    時所贈之特有財產，不得列入剩餘財產分配，亦應依民法第
    1058條前段規定返還。另兩造協議離婚期間，伊已禁止A 0 
    2管理財產，然A 0 2竟盜領存款 50萬元，依民法第179、10
    58條規定亦應返還。且A 0 2佯稱願全部負擔甲○○扶養費而
    誘使伊簽訂離婚協議書，伊係受A 0 2之詐欺而同意離婚協
    議書上財產之分配，致未追究前開款項，自受有損害，爰依
    民法第 184條之規定請求損害賠償云云，固據其提出新台幣
    存摺類存款取款憑條（見原審卷第16頁）、訴外人丙○○出具
    之證明書（見本院卷第43頁）為證。惟查：
  ⒈依證人丙○○所出具之證明書，及於本院證述：A 0 1母親於 8
    6年9月以A 0 1之名跟會，迄89年12月間林母將該互助會送
    給A 0 1當嫁妝，之後即向A 0 1收取會錢，A 0 1曾表示要
    跟A 0 2拿錢繳會錢，二筆會金均係於標會完一個星期內拿
    到A 0 1娘家交給A 0 1，A 0 1就交給A 0 2，我只是看到A 
    0 1把錢交給他先生，但是沒有講什麼等語（見本院卷第84
    頁反面 -85頁），僅足證明A 0 1之母曾贈予該合會債權一
    事及目睹A 0 1將合會金交A 0 2收持之情，然交付金錢予他
    人之原因甚多，尚難遽謂A 0 1確有將系爭合會金委任A 0 2
    管理之事，則A 0 1主張有將系爭合會金交A 0 2管理，兩造
    既已離婚，委任關係消滅，依不當得利之規定自應返還合會
    金96萬4,800元云云，難認有據。
  ⒉再依A 0 1親寫書信（見本院卷第85頁反面）記載：結婚時就
    和安鵬協議我們錢財不分你我，合在一起用，用完存到中國
    商銀共同基金，但登記於我名下，但存摺和提款卡是他保管
    （見原審卷第81頁）所示，堪認A 0 1名下中國國際商業銀
    行（現已改為兆豐國際商業銀行）帳戶內之款項，應為兩造
    之共同存款，故A 0 2縱未經A 0 1之同意，於兩造婚姻關係
    存續期間之95年5月3日自該帳戶中提領50萬元，亦難認係屬
    盜領，則A 0 1主張A 0 2盜領款項而應返還云云，即非有理
    。
  ⒊又按民事法上所謂詐欺云者，係謂欲相對人陷於錯誤，故意
    示以不實之事，令其因錯誤而為意思之表示（最高法院18年
    上字第 371號判例參照）。又被詐欺而為意思表示者，依民
    法第 92條第1項之規定，表意人固得撤銷其意思表示，或依
    侵權行為之規定，請求賠償被詐欺而受之損害，然為表示之
    當事人，應就受詐欺之事實負舉證之責任（最高法院44年臺
    上字第75號判例參照）。依兩造簽訂離婚協議書時之證人陳
    憶娟律師證述：當初是A 0 2來諮詢離婚法律意見，後來兩
    造談不成，A 0 1有委任另一位周律師來談，兩造律師交換
    意見談了許久，達成協議書的條件，後來兩造就到伊事務所
    簽名。97年A 0 2有來找伊稱A 0 1都不來看小孩，要以子女
    名義對A 0 1提出扶養費的訴訟，當時有告訴A 0 2依據離婚
    協議書，A 0 1可能會再跟A 0 2要錢的，可是A 0 2認為應
    該要讓A 0 1知道須負起扶養子女的義務，仍堅持提告。伊
    不記得於簽署離婚協議書時，有跟A 0 1說過趕快簽，簽了
    之後就自由了，且不用付錢這樣的話等語（見原審卷第50頁
    反面），足見A 0 2係因不滿A 0 1於離婚後對甲○○未加聞問
    之態度，始提起請求扶養費之訴訟，難認A 0 2於簽訂離婚
    協議書時即有盤算日後將另提請求扶養費訴訟之故意存在。
    再參酌兩造所簽署之離婚協議書，係由A 0 1斯時之委任律
    師代擬，幾經協調修正後始成定稿，此業經A 0 2提出傳真
    文件影本附卷可參（見原審卷第 160-162頁），且為兩造所
    不爭執，已如前述。由此堪認A 0 2事後縱有違反協議書之
    舉，亦難謂其於簽約時有何故意詐騙之情。除此以外，A 0 
    1迄未證明A 0 2確於簽約當時具有詐欺之故意，則其主張因
    受A 0 2之詐欺而放棄對其他財產請求之權利，並據此請求
    損害賠償云云，自屬無據。
  ⒋另A 0 1主張上開屬伊特有財產之受贈合會金及被盜領之款項
    ，均應依民法第1058條前段規定返還云云，然兩造已於離婚
    協議書第 2條為財產分配之約定，且約定拋棄其餘請求，而
    互不作其他財產要求（見原審卷第4頁反面 -5頁），顯見A 
    0 1確已拋棄對其餘財產之請求，不得再對A 0 2為任何財產
    要求，故A 0 1前開主張自與兩造之約定未合，亦乏其據。
五、綜上所述，A 0 1請求A 0 2給付 1,551,667元及自起訴狀繕
    本送達翌日即99年2月1日起至清償日止，按週年利率百分之
     5計算之利息，為有理由，應予准許。逾此範圍之請求，為
    無理由，應予駁回。則原審就上開應予准許部分，判命A 0 
    2如數給付，就上開不應准許部分，為A 0 1敗訴之判決，於
    法並無不合。兩造各就其敗訴部分上訴，指摘原判決不當，
    求予廢棄改判，均無理由，應予駁回。又A 0 1追加依民法
    第1058條前段、第179條規定請求A 0 2返還100萬元部分，
    亦無理由，併予駁回。
六、本件事證已明，兩造其餘攻擊防禦方法與所舉證據，核與本
    件判決結果不生影響，爰不再逐一論駁，附此敘明。
七、據上論結，本件上訴及追加之訴均為無理由，依民事訴訟法
    第449條第1項、第78條，判決如主文。
中　　華　　民　　國　　101　　年  　6　　月　　26　　日
                    民事第十庭
                        審判長法　官   張宗權
                              法　官　 鄭純惠  　　
                              法　官   陶亞琴
正本係照原本作成。
上訴人A 0 1不得上訴。
上訴人A 0 2如不服本判決，應於收受送達後20日內向本院提出
上訴書狀，其未表明上訴理由者，應於提出上訴後20日內向本院
補提理由書狀（均須按他造當事人之人數附繕本）上訴時應提出
委任律師或具有律師資格之人之委任狀；委任有律師資格者，另
應附具律師資格證書及釋明委任人與受任人有民事訴訟法第 466
條之1第1項但書或第2項（詳附註）所定關係之釋明文書影本。
如委任律師提起上訴者，應一併繳納上訴審裁判費。
中　　華　　民　　國　 101　　年　　6 　　月　　26　　日
                              書記官   蘇秋凉
附註：
民事訴訟法第466條之1（第1項、第2項）：
對於第二審判決上訴，上訴人應委任律師為訴訟代理人。但上訴
人或其他法定代理人具有律師資格者，不在此限。
上訴人之配偶、三親等內之血親、二親等內之姻親，或上訴人為
法人、中央或地方機關時，其所屬專任人員具有律師資格並經法
院認為適當者，亦得為第三審訴訟代理人。